ACORDAO-COMPLETO-2462831

ACÓRDÃO 7820/2021 ATA 16/2021 - SEGUNDA CÂMARA

VISTOS, relatados e discutidos estes autos da Tomada de Contas Especial decorrente da conversão do TC-Processo 006.727/2012-3, que cuidou de Representação formulada pela Procuradoria da República no Estado do Tocantins noticiando a ocorrência de possíveis irregularidades em contratos do Programa Crema.
ACORDAM os Ministros do Tribunal de Contas da União, reunidos em Sessão da 2ª Câmara, ante as razões expostas pelo Relator, em: 
9.1. com fundamento no art. 3º, § 2º, da Resolução/TCU 178/2005, com a redação dada pela Resolução/TCU 235/2010, rever, de ofício, o Acórdão 1081/2015-TCU-Segunda Câmara, para tornar insubsistente a multa aplicada ao Sr. Nilton Correa Vieira (subitem 9.4) , em razão de seu falecimento, ocorrido antes do trânsito em julgado do decisum condenatório;
9.2. notificar o espólio do Sr. Nilton Correa Vieira, representado pela Sra. Jany Helena Baia de Almeida, acerca do Acórdão 1081/2015-TCU-Segunda Câmara, tendo em vista que os sucessores respondem pela obrigação de reparar o dano (subitens 9.2 e 9.3) , até o limite do valor do patrimônio transferido, nos termos do art. 5º, inciso XLV, da Constituição Federal/1988.

Tomada de Contas Especial decorrente da conversão do TC-006.727/2012-3, que cuidou de Representação formulada pela Procuradoria da República no Estado do Tocantins noticiando a ocorrência de possíveis irregularidades em contratos do Programa Crema.

Segunda Câmara

Superintendência Regional do Departamento Nacional de Infraestrutura de Transportes no Estado do Tocantins - DNIT/TO.

3. Responsáveis: Amauri Sousa Lima (XXX.914.026-XX); Construtora Caiapó Ltda. (00.237.518/0001-43); Manoel das Graças Barbosa da Costa (XXX.511.732-XX); Nilton Correa Vieira (XXX.798.846-XX) e Paviservice Serviços de Pavimentação Ltda. (01.397.753/0001-45).

13.1. Ministros presentes: Augusto Nardes (na Presidência), Aroldo Cedraz e Raimundo Carreiro.
13.2. Ministro-Substituto convocado: Marcos Bemquerer Costa (Relator).
13.3. Ministro-Substituto presente: André Luís de Carvalho.

MARCOS BEMQUERER

Trata-se da Tomada de Contas Especial decorrente da conversão do TC-Processo 006.727/2012-3, que cuidou de Representação formulada pela Procuradoria da República no Estado do Tocantins noticiando a ocorrência de possíveis irregularidades em dois contratos do Departamento Nacional de Infraestrutura de Transportes - DNIT, conforme sintetizado na tabela abaixo:
	Número do Contrato
	Rodovia e Segmento
	Valor do Contrato
	Empresa contratada

	23-00398/2009
	BR-153/TO     Km 0,0 ao 131,96
	R$ 31.038.638,29 (ago/2009) 
	Construtora Caiapó Ltda.

	23-00498/2009
	BR-226/TO      km 0,0 ao 70,9
	R$ 22.367.652,99 (set/2009) 
	Paviservice Serviços de Pavimentação Ltda.

2.	Este processo foi apreciado anteriormente mediante o Acórdão 1081/2015-TCU-Segunda Câmara, de minha relatoria, que segue transcrito abaixo (peça 92) :
"9.1. com fulcro nos arts. 1º, inciso I, 16, inciso III, alínea c, 19, caput, da Lei n. 8.443/1992, julgar irregulares as contas dos Srs. Amauri Sousa Lima, Manoel das Graças Barbosa da Costa, Nilton Correa Vieira e das empresas Construtora Caiapó Ltda. e Paviservice Serviços de Pavimentação Ltda.;
9.2. condenar o Sr. Amauri Sousa Lima, em solidariedade com os Srs. Manoel das Graças Barbosa da Costa e Nilton Correa Vieira e a empresa Paviservice Serviços de Pavimentação Ltda., ao pagamento das quantias originais, abaixo discriminadas, com a fixação do prazo de quinze dias, a contar da notificação, para que comprovem, perante o Tribunal (artigo 214, inciso III, alínea a, do Regimento Interno/TCU) , o recolhimento da dívida aos cofres do Tesouro Nacional, atualizada monetariamente e acrescida dos juros de mora, calculados a partir das datas indicadas, até a data do efetivo recolhimento, na forma prevista na legislação em vigor, abatendo-se, na oportunidade, os valores de R$ 671,98 (seiscentos e setenta e um reais e noventa e oito centavos) , em 29/11/2011, e R$ 3.758,55 (três mil, setecentos e cinquenta e oito reais e cinquenta e cinco centavos) , em 21/11/2011; nos termos do Enunciado 128 da Súmula de Jurisprudência deste Tribunal: 
[segue tabela com o débito]
9.3. condenar o Sr. Amauri Sousa Lima, em solidariedade com os Srs. Manoel das Graças Barbosa da Costa e Nilton Correa Vieira e a empresa Construtora Caiapó Ltda., ao pagamento das quantias originais, abaixo discriminadas, com a fixação do prazo de quinze dias, a contar da notificação, para que comprovem, perante o Tribunal (artigo 214, inciso III, alínea a, do Regimento Interno/TCU) , o recolhimento da dívida aos cofres do Tesouro Nacional, atualizada monetariamente e acrescida dos juros de mora, calculados a partir das datas indicadas, até a data do efetivo recolhimento, na forma prevista na legislação em vigor, abatendo-se, na oportunidade, o valor de R$ 18.654,44 (dezoito mil, seiscentos e cinquenta e quatro reais e quarenta e quatro centavos) , em 23/12/2009; nos termos do Enunciado 128 da Súmula de Jurisprudência deste Tribunal:
[segue tabela com o débito]
9.4. aplicar aos responsáveis abaixo a multa prevista nos artigos 19, caput, e 57 da Lei n. 8.443/1992, nos valores a seguir indicados, fixando-lhes o prazo de 15 (quinze) dias, a contar da notificação, para que comprovem, perante o Tribunal (artigo 214, inciso III, alínea a, do Regimento Interno/TCU) , o recolhimento das dívidas ao Tesouro Nacional, atualizadas monetariamente desde a data do presente Acórdão até a do efetivo recolhimento, se forem pagas após o vencimento, na forma da legislação em vigor: 
	Responsável
	Valor 

	Amauri Sousa Lima
	R$ 55.000,00

	Manoel das Graças Barbosa da Costa
	R$ 55.000,00

	Nilton Correa Vieira
	R$ 55.000,00

	Construtora Caiapó Ltda. 
	R$ 42.000,00

	Paviservice Serviços de Pavimentação Ltda.
	R$ 13.000,00

9.5. autorizar, desde logo, a cobrança judicial das dívidas, nos termos do inciso II do artigo 28 da Lei n. 8.443/1992, caso não atendidas as notificações;
9.6. encaminhar cópia deste Acórdão, bem como do Relatório e do Voto que o fundamentam, ao Diretor-Geral do DNIT e ao Procurador da República no Tocantins, Dr. Rodrigo Luiz Bernardo Santos, em resposta ao Ofício 507/2012-PR-TO/GAB/RLBS."
3.	Na sequência, foram prolatados os seguintes decisa, mediante os quais foram efetuadas as medidas a seguir indicadas:
	3.1. Acórdão 4587/2015-TCU-Segunda Câmara (de minha relatoria) : correção de erro material atinente ao nome e ao número de ordem de representantes legais;
	3.2. Acórdão 2772/2016-TCU-Segunda Câmara, de minha relatoria (peça 131) : negativa de provimento a Embargos de Declaração opostos pelos Srs. Amauri Sousa Lima, Manoel das Graças Barbosa da Costa e Nilton Correa Vieira, bem como pela empresa Construtora Caiapó Ltda.; 
	3.3. Acórdão de relação 10.853/2016 - Segunda Câmara (relator ministro Vital do Rêgo) : não conhecimento do Recurso de Reconsideração interposto pela empresa Construtora Caiapó Ltda., e conhecimento dos Recursos de Reconsideração interpostos pela firma Paviservice Serviços de Pavimentação Ltda. e pelo Sr. Manoel das Graças Barbosa da Costa, com a suspensão para os recorrentes, e demais responsáveis com eles condenados em solidariedade, para efeitos de contagem de novos prazos recursais, dos efeitos dos itens 9.1, 9.2, 9.3, 9.4 e 9.5 do Acórdão 1081/2015-TCU-Segunda Câmara e determinação de notificação aos indigitados responsáveis que não possuíam comprovante de ciência nos autos;
	3.4. Acórdão 1110/2017-TCU-Segunda Câmara, relator ministro-substituto Augusto Sherman Cavalcanti (peça 209) : negativa de provimento a Embargos de Declaração opostos pela firma Construtora Caiapó Ltda. contra o Acórdão de relação 10.853/2016 - Segunda Câmara; 
	3.5. Acórdão 835/2018-TCU-Segunda Câmara (relator ministro Vital do Rêgo) : negativa de provimento a Recurso de Reconsideração interposto pela firma Paviservice Serviços de Pavimentação Ltda. e pelo Sr. Manoel das Grac¿as Barbosa da Costa contra o Acórdão 1081/2015-TCU-Segunda Câmara;
	3.6. Acórdão 10851/2018-TCU-Segunda Câmara (relator ministro Vital do Rêgo) : não conhecimento de Embargos de Declaração opostos pela empresa Construtora Caiapó Ltda.; e conhecimento com negativa de provimento dos Embargos de Declaração opostos pelo Sr. Manoel das Grac¿as Barbosa da Costa contra o Acórdão 835/2018-TCU-Segunda Câmara.
4.	O Sr. Nilton Correa Vieira foi notificado do débito e da multa que lhe foram imputados por meio do Acórdão 1081/2015-TCU-Segunda Câmara, conforme o ofício da peça 107 e o respectivo Aviso de Recebimento - AR (peça 113) . 
5.	A então Secretaria de Controle Externo no Estado do Tocantins, atual Secretaria do TCU no Estado do Tocantins - Sec/TO, após realizar diligência junto ao cartório do 3º Subdistrito de Juiz de Fora/MG com vistas a coletar informações para a formação do respectivo processo de cobrança executiva relativo ao Sr. Nilton Correa Vieira (peça 264) , obteve a resposta de que tal responsável havia falecido em 25/12/2015 (peça 269) .  
6.	Ainda de acordo com o documento constante da peça 285, houve abertura do Processo de Inventário 0006034-66.2016.827.2729, sendo que a Sra. Jany Helena Baia de Almeida, cônjuge supérstite, foi nomeada inventariante do espólio.
7.	Em razão do acima relatado, e tendo em vista que o falecimento do Sr. Nilton Correa Vieira ocorreu antes do trânsito em julgado da condenação imposta por este Tribunal, a Secretaria de Controle Externo de Tomada de Contas Especial - Secex/TCE propõe (peças 314, p. 2 e 315) :
"I) rever, de ofício, o Acórdão 1081/2015-TCU-Segunda Câmara, com fundamento no artigo 3º, § 2º, da Resolução-TCU 178/2005, com redação dada pela Resolução-TCU 235/2010, para tornar insubsistente a multa aplicada ao Sr. Nilton Correa Vieira, pelo fato de o responsável ter falecido antes do trânsito em julgado da condenação imposta pelo Tribunal; e
II) encaminhar o processo à Secretaria de Gestão de Processos - Seproc para que esta providencie a expedição de notificação de dívida ao espólio do de cujus, na pessoa de sua inventariante, Sra. Jany Helena Baia de Almeida."
8.	O Ministério Público especializado, em parecer da lavra do Subprocurador-Geral Lucas Rocha Furtado, anui ao entendimento esposado pela Secex/TCE (peça 316) .
		É o Relatório.

Camila Cerqueira de Queiroz (OAB/BA 25.452), Carlos Henrique Teles de Melo (OAB/BA 9.003), Carolina Rosier Silva de Moraes (OAB/BA 29.657), Cyntia Possídio Lima (OAB/BA 15.654), Eduardo de Castro Sampaio Filho (OAB/BA 29.890), Fabrício de Castro Oliveira (OAB/BA 15.055), Guilherme Bastos Campos (OAB/BA 38.803), Gustavo Souto (OAB/DF 14.717), Hermes Brito de Oliveira (OAB/BA 34.314), José dos Santos Bahia Neto (OAB/DF 27.932), José Manoel Viana de Castro Neto (OAB/BA 30.262), Lorena Rocha de Rezende Renault (OAB/BA 29.694), Lucas Rocha Maia Gomes (OAB/BA 31.179), Maurício Brito Passos Silva (OAB/BA 20.770), Rodrigo Ribeiro Accioly (OAB/BA 15.677), Ted Carrijo Costa (OAB/DF 23.671) e Vania Oliveira Reis (OAB/BA 29.966).

Subprocurador-Geral Lucas Rocha Furtado.

TOMADA DE CONTAS ESPECIAL. DEPARTAMENTO NACIONAL DE INFRAESTRUTURA DE TRANSPORTES. PROGRAMA CREMA DE RECUPERAÇÃO DE RODOVIAS FEDERAIS. EMPRESA CONTRATADA PARA SUPERVISIONAR AS OBRAS. REVISÃO DE OFÍCIO DE ACÓRDÃO CONDENATÓRIO QUE APLICOU MULTA A RESPONSÁVEL FALECIDO ANTES DO TRÂNSITO EM JULGADO DA DELIBERAÇÃO. AFASTAMENTO DA MULTA IMPOSTA AO RESPONSÁVEL FALECIDO. NORMA DESTA CORTE SOBRE A MATÉRIA. NOTIFICAÇÃO DO ESPÓLIO ACERCA DA CONDENAÇÃO AO PAGAMENTO DO DÉBITO. O Tribunal, mediante proposta do relator, da unidade técnica ou do Ministério Público, poderá rever, de ofício, o acórdão em que houver sido aplicada multa a gestor que tenha falecido antes do trânsito em julgado da decisão condenatória.

TOMADA DE CONTAS ESPECIAL (TCE)

Secretaria de Controle Externo de Tomada de Contas Especial - Secex/TCE.

Em exame a Tomada de Contas Especial decorrente da conversão do TC-Processo 006.727/2012-3, que cuidou de Representação formulada pela Procuradoria da República no Estado do Tocantins noticiando a ocorrência de possíveis irregularidades nos seguintes contratos do Programa Crema:
	Número 
	Rodovia e Segmento
	Valor (R$) 
	Empresa contratada

	23-00398/2009
	BR-153/TO - Km 0,0 ao 131,96
	31.038.638,29 
	Construtora Caiapó Ltda.

	23-00498/2009
	BR-226/TO - Km 0,0 ao 70,9
	22.367.652,99 
	Paviservice Serviços de Pavimentação Ltda.

2.	Este processo foi apreciado anteriormente mediante o Acórdão 1081/2015-TCU-Segunda Câmara, de minha relatoria, que segue transcrito abaixo (peça 92) :
"9.1. com fulcro nos arts. 1º, inciso I, 16, inciso III, alínea c, 19, caput, da Lei n. 8.443/1992, julgar irregulares as contas dos Srs. Amauri Sousa Lima, Manoel das Graças Barbosa da Costa, Nilton Correa Vieira e das empresas Construtora Caiapó Ltda. e Paviservice Serviços de Pavimentação Ltda.;
9.2. condenar o Sr. Amauri Sousa Lima, em solidariedade com os Srs. Manoel das Graças Barbosa da Costa e Nilton Correa Vieira e a empresa Paviservice Serviços de Pavimentação Ltda., ao pagamento das quantias originais, abaixo discriminadas, com a fixação do prazo de quinze dias, a contar da notificação, para que comprovem, perante o Tribunal (artigo 214, inciso III, alínea a, do Regimento Interno/TCU) , o recolhimento da dívida aos cofres do Tesouro Nacional, atualizada monetariamente e acrescida dos juros de mora, calculados a partir das datas indicadas, até a data do efetivo recolhimento, na forma prevista na legislação em vigor, abatendo-se, na oportunidade, os valores de R$ 671,98 (seiscentos e setenta e um reais e noventa e oito centavos) , em 29/11/2011, e R$ 3.758,55 (três mil, setecentos e cinquenta e oito reais e cinquenta e cinco centavos) , em 21/11/2011; nos termos do Enunciado 128 da Súmula de Jurisprudência deste Tribunal: 
[segue tabela com o débito]
9.3. condenar o Sr. Amauri Sousa Lima, em solidariedade com os Srs. Manoel das Graças Barbosa da Costa e Nilton Correa Vieira e a empresa Construtora Caiapó Ltda., ao pagamento das quantias originais, abaixo discriminadas, com a fixação do prazo de quinze dias, a contar da notificação, para que comprovem, perante o Tribunal (artigo 214, inciso III, alínea a, do Regimento Interno/TCU) , o recolhimento da dívida aos cofres do Tesouro Nacional, atualizada monetariamente e acrescida dos juros de mora, calculados a partir das datas indicadas, até a data do efetivo recolhimento, na forma prevista na legislação em vigor, abatendo-se, na oportunidade, o valor de R$ 18.654,44 (dezoito mil, seiscentos e cinquenta e quatro reais e quarenta e quatro centavos) , em 23/12/2009; nos termos do Enunciado 128 da Súmula de Jurisprudência deste Tribunal:
[segue tabela com o débito]
9.4. aplicar aos responsáveis abaixo a multa prevista nos artigos 19, caput, e 57 da Lei n. 8.443/1992, nos valores a seguir indicados, fixando-lhes o prazo de 15 (quinze) dias, a contar da notificação, para que comprovem, perante o Tribunal (artigo 214, inciso III, alínea a, do Regimento Interno/TCU) , o recolhimento das dívidas ao Tesouro Nacional, atualizadas monetariamente desde a data do presente Acórdão até a do efetivo recolhimento, se forem pagas após o vencimento, na forma da legislação em vigor: 
	Responsável
	Valor 

	Amauri Sousa Lima
	R$ 55.000,00

	Manoel das Graças Barbosa da Costa
	R$ 55.000,00

	Nilton Correa Vieira
	R$ 55.000,00

	Construtora Caiapó Ltda. 
	R$ 42.000,00

	Paviservice Serviços de Pavimentação Ltda.
	R$ 13.000,00

9.5. autorizar, desde logo, a cobrança judicial das dívidas, nos termos do inciso II do artigo 28 da Lei n. 8.443/1992, caso não atendidas as notificações;
9.6. encaminhar cópia deste Acórdão, bem como do Relatório e do Voto que o fundamentam, ao Diretor-Geral do DNIT e ao Procurador da República no Tocantins, Dr. Rodrigo Luiz Bernardo Santos, em resposta ao Ofício 507/2012-PR-TO/GAB/RLBS."
3.	Também foram prolatados neste processo os Acórdãos descritos no item 3 do Relatório precedente, mediante os quais, em síntese, foi negada, em fase recursal, a pretensão dos responsáveis de rever a condenação que lhes havia sido imposta pelo já mencionado Acórdão 1081/2015-TCU-Segunda Câmara.
4.	Nesta oportunidade, a Secex/TCE comparece aos autos e propõe a revisão de ofício do decisum acima para tornar insubsistente a multa aplicada ao Sr. Nilton Correa Vieira em função de seu falecimento, em 25/12/2015, antes do trânsito em julgado da condenação e do sancionamento impostos por esta Casa de Contas.
5.	De fato, o entendimento do TCU é no sentido de que o falecimento do responsável, quando ocorrido antes do trânsito em julgado da decisão sancionatória, impõe a revisão do respectivo acórdão para tornar insubsistente a eventual penalidade que lhe fora aplicada. Precedentes (jurisprudência selecionada) :
Acórdão 2650/2017-TCU-Plenário (relator ministro Vital do Rêgo) 
"Havendo o falecimento do responsável antes do trânsito em julgado da decisão sancionatória, a multa e a inabilitação para o exercício de cargo em comissão ou função de confiança aplicadas devem ser tornadas, de ofício, insubsistentes."
Acórdão 1656/2017-TCU-Plenário (relator ministro Aroldo Cedraz) 
"Havendo o falecimento do responsável antes do trânsito em julgado da decisão sancionatória, a multa aplicada deve ser tornada, de ofício, insubsistente. Somente se o passamento ocorrer após o trânsito em julgado a multa pode subsistir, pois já convertida em dívida patrimonial, e ser cobrada dos sucessores, no limite do patrimônio transferido."
Acórdão 2976/2012-TCU-Primeira Câmara (de minha relatoria) 
"A morte do responsável antes do trânsito em julgado administrativo extingue a punibilidade."
6.	Seguindo a orientação acima descrita, o Tribunal elaborou a Resolução 235/2010, que incluiu o § 2º ao art. 3º da Resolução/TCU 178/2005, com a seguinte redação:
"Art. 3º Vencido o prazo fixado sem a comprovação do recolhimento da dívida ou a interposição de recurso com efeito suspensivo, sempre que o acórdão condenatório autorizar a cobrança judicial, a unidade técnico-executiva competente providenciará, em 30 dias:
 (...)  
§ 2º O Tribunal, mediante proposta do relator, da unidade técnica ou do Ministério Público, poderá rever, de ofício, o acórdão em que houver sido aplicada multa a gestor que tenha falecido antes do trânsito em julgado da deliberação."
7.	Consta dos autos cópia da certidão de óbito comprovando que o Sr. Nilton Correa Vieira faleceu em 25/12/2015 (peça 269, p. 2) , momento em que estavam suspensos os efeitos do acórdão sancionatório, porquanto o responsável havia oposto, em 20/12/2015, Embargos de Declaração ao Acórdão 1081/2015-TCU-Segunda Câmara, sendo que a peça recursal fora apreciada após o seu passamento, por meio do Acórdão 2772/2016-TCU-Segunda Câmara. 
8.	Estando os fatos nesse patamar, acolho a proposta oferecida pela Secex/TCE, no sentido de considerar extinta a punibilidade do Sr. Nilton Correa Vieira, cabendo rever, de ofício, o decisum condenatório, de modo a excluir a multa que lhe foi aplicada.  
9.	Aquiesço, ainda, à proposta de que o espólio do de cujus seja notificado, na pessoa da Sra. Jany Helena Baia de Almeida, cônjuge supérstite nomeada inventariante, acerca do débito relativo aos itens 9.2 e 9.3 do Acórdão 1081/2015-TCU-Segunda Câmara, haja vista que os sucessores respondem pela obrigação de reparar o dano, até o limite do valor do patrimônio transferido, nos termos do art. 5º, inciso XLV, da Constituição Federal/1988.
	Ante o exposto, voto por que seja adotado o Acórdão que ora submeto a este Colegiado. 
T.C.U., Sala das Sessões, em 18 de maio de 2021.
MARCOS BEMQUERER COSTA
Relator